【裁判字號】    97,訴,81
【裁判日期】    970821
【裁判案由】    土地增值稅
【裁判全文】
臺北高等行政法院判決
                                     97年度訴字第00081號
                              .
原      告  甲○○
被      告  新竹市稅務局
代  表  人  乙○○（處長）
訴訟代理人  丙○○
            丁  ○
上列當事人間因土地增值稅事件，原告不服新竹市政府中華民國
96年12月25日府法行字第0960135591號函所附96年12月21日96年
訴字第62號訴願決定，提起行政訴訟。本院判決如下：
    主  文
原告之訴駁回。
訴訟費用由原告負擔。
    事  實
一、事實概要：
    緣原告所有坐落新竹市○○段47、48、49、53、55、56-1地
    號等6 筆土地（以下稱系爭土地）於民國（下同）91年5 月
    9 日被執行拍賣，被告於91年5 月16日接獲臺灣新竹地方法
    院民事執行庭通知拍定價額事項後，依土地稅法施行細則第
    61條規定，按一般稅率應納土地增值稅新台幣（下同）3,08
    8,735 元，嗣於91年5 月29日新市稅財一字第0910020553號
    函復該院，並依土地稅法第34條之1 第2 項規定，於同日主
    動發函輔導原告，若系爭土地符合自用住宅用地要件，應於
    收到通知之次日起30日內提出申請，惟原告均未提出申請，
    遲於96年8 月31日始向被告申請就系爭土地，改按自用住宅
    用地稅率核課土地增值稅，經被告於96年9 月3 日以新市稅
    機字第0960030374號函告原告已逾行政程序法第131 條所定
    5 年公法請求權時效，否准所請，原告不服，提起訴願遭決
    定駁回，遂提起本件行政訴訟。
二、兩造聲明：
    (一)原告聲明求為判決：1.訴願決定及原處分均撤銷。
                        2.被告應改用自用住宅稅率課稅，退
                          回原告溢繳稅款。
                        3.訴訟費用由被告負擔。
    (二)被告聲明求為判決：1.駁回原告之訴。
                        2.訴訟費用由原告負擔。
三、兩造之爭點：
    (一)本案爭執點如下：
      1.被告以91年5 月29日依土地稅法第34之1 第2 項規定，
        以新市稅財一字第0910020553號函，通知原告若被拍定
        的土地符合自用住宅用地的要件，應以收到通知之次日
        起30日內提出申請之通知函，是否合法送達原告？
      2.若該函未合法送達，是否有阻卻5 年請求權時效進行的
        效力？
    (二)原告主張之理由：
      1.按行政程序法第131 條規定：「公法上之請求權，除法
        律有特別規定外，因五年間不行使而消滅。公法上請求
        權，因時效完成而當然消滅。前項時效，因行政機關為
        實現該權利所作成之行政處分而中斷。」。
      2.被告於91年5 月29日發函雙掛號輔導原告，惟原告並未
        收到該項郵件通知，致生前開法條時效中斷問題迄今。
        自91年5 月29日至96年8 月31日間因行政機關為實現該
        權利所作成之行政處分而中斷，明確違反是項法條之規
        定。
      3.綜上理由，本案原處分、訴願決定，遽予維持，及顯有
        違誤失平，敬祈鈞院明鑑，次判決如訴之聲明，至感德
        便。
    (三)被告主張之理由：
      1.相關法令：
        (1)土地稅法第34條之1 第2 項規定：「土地所有權移轉
          ，依規定由權利人單獨申報土地移轉現值或無須申報
          土地移轉現值之案件，稽徵機關應主動通知土地所有
          權人，其合於自用住宅用地要件者，應於收到通知之
          次日起30日內提出申請，逾期申請者，不得適用自用
          住宅用地稅率課徵土地增值稅。」。
        (2)行政程序法第72條第1 項規定：「送達，於應受送達
          人之住居所、事務所或營業所為之。」。
        (3)稅捐稽徵法第28條規定：「納稅義務人對於因適用法
          令錯誤或計算錯誤溢繳之稅款，得自繳納之日起五年
          內提出具體證明，申請退還；逾期未申請者，不得再
          申請。」。
        (4)行政程序法第131 條規定：「（第一項）公法上之請
          求權，除法律有特別規定外，因五年間不行使而消滅
          。（第二項）公法上請求權，因時效完成而當然消滅
          。（第三項）前項時效，因行政機關為實現該權利所
          作成之行政處分而中斷。」。
        (5)財政部95年12月6 日台財稅第00000000000 號函釋規
          定：「有關行政程序法於90年1 月0 日施行前，非屬
          稅捐稽徵法第28條規定範圍之退稅請求權，其請求權
          之消滅時效期間，應類推適用稅捐稽徵法第28條之規
          定。至於行政程序法於90年1 月1 日施行後，上項退
          稅請求權之消滅時效期間，應適用該法第131 條之規
          定。」（詳原卷第83至88頁）。
      2.按行政程序法第72條第1 項規定：「送達，於應受送達
        人之住居所、事務所或營業所為之。」及土地稅法第34
        條之1 第2 項規定：「土地所有權移轉，依規定由權利
        人單獨申報土地移轉現值或無須申報土地移轉現值之案
        件，稽徵機關應主動通知土地所有權人，其合於自用住
        宅用地要件者，應於收到通知之次日起30日內提出申請
        ，逾期申請者，不得適用自用住宅用地稅率課徵土地增
        值稅。」，查原告所有坐落新竹市○○段47、48、49、
        53、55、56-1地號等6 筆土地係於91年5 月9 日被執行
        拍賣，被告於91年5 月16日接獲臺灣新竹地方法院民事
        執行庭通知拍定價額事項後，旋於91年5 月29日依前揭
        規定，發函輔導原告提出自用住宅用地之申請（詳原卷
        第6 至8 頁），並以雙掛號郵寄至原告當時之戶籍地（
        新竹市○○路○段332 號）以為通知，此有被告91年5
        月29日以新市稅財一字第0910020553號函附卷可稽（詳
        原卷第7 至8 頁），是以，原告主張輔導函未依法送達
        ，自不足採。
      3.按行政程序法第131 條規定：「公法上之請求權，除法
        律有特別規定外，因五年間不行使而消滅。公法上請求
        權，因時效完成而當然消滅。」，及財政部95年12月6
        日台財稅第00000000000 號函釋規定略以：「有關行政
        程序法於90年1 月1 日施行前，非屬稅捐稽徵法第28條
        規定範圍之退稅請求權，其請求權之消滅時效期間，應
        類推適用稅捐稽徵法第28條之規定。至於行政程序法於
        90年1 月1 日施行後，上項退稅請求權之消滅時效期間
        ，應適用行政程序法第131 條之規定。」，準此，本案
        為91年法拍執行案件，原告自用住宅用地減免之請求權
        係屬行政程序法施行後之公法請求權，依前揭函釋規定
        ，應適用行政程序法第131 條5 年消滅時效之規定，先
        予敘明。
      4.次按民法第128 條規定：「（消滅時效之起算點）消滅
        時效，自請求權可行使時起算。以不行為為目的之請求
        權，自為行為時起算。」準此，消滅時效之請求權自可
        行使時起算，查本案法院拍賣資料，顯示強制執行分配
        通知函及分配表係於91年6 月12日送達予原告收執（詳
        原卷第12至15頁），易言之，原告於91年6 月12日即知
        悉系爭土地按一般用地稅率課徵土地增值稅之事實，如
        認核課有誤，於當時即得申請適用自用住宅用地稅率課
        徵土地增值稅，並退還已繳納之稅捐，惟原告遲至96年
        8 月31日始提出退稅申請，已逾5 年請求權時效（91年
        6 月12日－96年6 月11日），此見解為最高行政法院94
        年判字第00904 號判決理由四及台中高等行政法院93年
        度訴字第00677 號判決理由三（七）所肯認（詳原卷第
        98及109 頁）。
      5.至原告援引行政程序法第131 條第3 項規定，主張被告
        91年5 月29日有發函輔導，然其未收到該函，致91年5
        月29日至96年8 月31日間因行政機關為實現該權利所作
        成之行政處分而中斷時效迄今云云，按行政程序法第13
        1 條規定：「（第一項）公法上之請求權，除法律有特
        別規定外，因五年間不行使而消滅。（第二項）公法上
        請求權，因時效完成而當然消滅。（第三項）前項時效
        ，因行政機關為實現該權利所作成之行政處分而中斷。
        」查被告91年5 月29日所發之輔導函（詳原卷第7 至8
        頁），觀其內容，僅係通知原告倘系爭土地符合自用住
        宅用地要件，請於文到30日內，檢具相關證件過處憑辦
        ，屬觀念通知，並非行政處分，改制前行政法院60年裁
        字第88號判例：「所謂行政處分，係指中央或地方官署
        基於公法上之權力，就特定事件所為積極或消極之意思
        決定而發生一定效果者而言；官署所為告知經辦事件進
        度或緩辦原因之通知，既不生法律上之效果，自非行政
        處分，不得以之為行政訴訟之標的。」著有明文。次查
        行政程序法第131 條係規範退稅請求權有效行使期間，
        尚不因稅捐稽徵機關有無依土地稅法第34條之1 第2 項
        規定，通知土地所有權人提出申請而受影響。否則，倘
        認稅捐稽徵機關未依土地稅法第34條之1 第2 項規定通
        知土地所有人，即謂土地所有權人得隨時提出申請並請
        求退還溢徵之稅款，而無期間之限制，實與法安定性原
        則有違。況系爭土地經執行法院拍賣時，民事執行處於
        制作分配表完畢後，均會通知債務人（即原告）表示意
        見，原告當時亦應知悉課徵土地增值稅之金額，而未對
        於分配表表示異議，即表示接受上揭扣繳金額；原告未
        於行政程序法第131 條所定5 年期間內提出申請適用自
        用住宅用地稅率並請求退還溢徵稅款，尚難謂無可歸責
        於己之責任，此見解亦為鈞院95年度訴更一字第00039
        號判決理由六（三）所肯認（詳原卷第90頁）。爰被告
        於96年9 月3 日以新市稅機字第0960030374號函否准所
        請，揆諸前揭規定，並無違誤，陳請予以維持。
      6.據上論結，本件提起行政訴訟實無理由，謹請將原告之
        訴駁回，以維稅政。
    理  由
一、按「土地增值稅之納稅義務人如左：1 、土地為有償移轉者
    ，為原所有權人。2 、土地為無償移轉者，為取得所有權之
    人。3 、土地設定典權者，為出典人。前項所稱有償移轉，
    指買賣、交換、政府照價收買或徵收等方式之移轉。所稱無
    償移轉，指遺贈及贈與等方式之移轉。」、「土地所有權移
    轉，依規定由權利人單獨申報土地移轉現值或無須申報土地
    移轉現值之案件，稽徵機關應主動通知土地所有權人，其合
    於自用住宅用地要件者，應於收到通知之次日起30日內提出
    申請，逾期申請者，不得適用自用住宅用地稅率課徵土地增
    值稅。」土地稅法第5 條及第34條之1 第2 項分別定有明文
    ；次按「經法院執行拍賣或交債權人承受之土地，執行法院
    應於拍定或承受後5 日內，將拍定或承受價額通知當地主管
    機關，依法核課土地增值稅，並由執行法院代為扣繳。」、
    「納稅義務人對於因適用法令錯誤或計算錯誤溢繳之稅款，
    得自繳納之日起5 年內提出具體證明，申請退還；逾期未申
    請者，不得再行申請。」復為稅捐稽徵法第6 條第3 項及第
    28條所分別明定。
二、本件原告所有坐落新竹市○○段47、48、49、53、55、56-1
    地號等6 筆土地於91年5 月9 日被台灣新竹地方法院執行拍
    賣，被告於91年5 月16日接獲臺灣新竹地方法院民事執行庭
    通知拍定價額事項後，依土地稅法施行細則第61條規定，按
    一般稅率應納土地增值稅3,088,735 元，嗣於91年5 月29日
    新市稅財一字第0910020553號函復該院，並依土地稅法第34
    條之1 第2 項規定，於同日主動發函輔導原告，若系爭土地
    符合自用住宅用地要件，應於收到通知之次日起30日內提出
    申請，惟原告均未提出申請，遲於96年8 月31日始向被告申
    請就系爭土地，改按自用住宅用地稅率核課土地增值稅，經
    被告於96年9 月3 日以新市稅機字第0960030374號函告原告
    已逾行政程序法第13 1條所定5 年公法請求權時效，否准所
    請，原告不服，提起訴願遭決定駁回，遂提起本件行政訴訟
    。兩造分別為前揭事實欄所載之陳述，並對於下列事項不為
    爭執：(一)原告於96年8 月31日向被告申請新竹市○○段47、
    48、49、53、55、56-1等6 筆被拍賣的土地，改按自用住宅
    用地優惠稅率課徵土地增值稅。(二)上開6 筆土地，於91年5
    月9 日經新竹地院執行處執行拍定，並於91年6 月12日法院
    通知7 月3 日要分配繳納土地增值稅。(三)被告96年9 月3 日
    新市稅機字第0960030374號函以原告的請求已逾5 年的請求
    時效而否准。(四)新竹地院強制執行的分配通知函以及分配表
    ，於91年6 月12日送達原告收執。而兩造主要爭執點厥為：
    (一)被告以91年5 月29日依土地稅法第34之1 第2 項規定，以
    新市稅財一字第0910020553號函，通知原告若被拍定的土地
    符合自用住宅用地的要件，應以收到通知之次日起30日內提
    出申請之通知函，是否合法送達原告？(二)若該函未合法送達
    ，是否有阻卻5 年請求權時效進行的效力？本院判斷如下。
三、復按「納稅義務人對於因適用法令錯誤或計算錯誤溢繳之稅
    款，得自繳納之日起5年內提出具體證明，申請退還；逾期
    未申請者，不得再行申請。」為稅捐稽徵法第28條所明定。
    原告所有坐落新竹市○○段47、78、49、53、55、56-1地號
    等6 筆土地，前經台灣新竹地方法院於76年10月1 日民執辰
    字第3442號強制執行事件拍定，被告機關在執行法院通知拍
    定價額事項後，依據土地稅法施行細則第61條規定，查定該
    筆土地按一般稅率應納土地增值稅3,088,725 元，並於76年
    10月20日以北稅財字第174917號函請執行法院代為扣繳系爭
    土地增值稅，已如前述，原告於96年9 月3 日向被告申請就
    系爭遭法院拍賣土地，改按自用住宅用地稅率核課土地增值
    稅，並請求退還溢繳稅額，被告機關否准原告請求；本件所
    應釐清者，乃原告向被告申請改按自用住宅用地稅率課徵本
    案土地移轉土地增值稅及退還溢繳稅款之申請，有無上揭稅
    捐稽徵法第28條或行政程序法第131 條所定5 年期間之限制
    ？經查：
四、查本件原告於96年8 月31日檢附相關文件，向被告申請改依
    自用住宅用地稅率課徵土地增值稅並退還溢繳稅額，其主要
    請求權在於改用自用住宅稅率課徵土地增值稅，退還溢繳稅
    額僅在改用自用住宅稅率有理由時，始附隨發生之事實。是
    以本件請求之法律關係主要為請求依自用住宅稅率課徵土地
    增值稅，應屬於一般公法上之請求權，並非稅捐稽徵法第28
    條之退稅請求權。又依法務部90年3 月22日（90）法令字第
    008617號函釋意旨，土地稅法第34條之1 第2 項之公法上之
    請求權，發生於行政程序法施行前，應準用民法上之消滅時
    效之規定。再以法院拍賣土地，依土地稅法第34條之1 第2
    項規定，稽徵機關應主動通知土地所有權人，其合於自用住
    宅用地要件者，應於收到通知之次日起30日內提出申請，逾
    期申請者，不得適用自用住宅用地稅率課徵土地增值稅。按
    行政程序法第131 條規定：「公法上之請求權，除法律有特
    別規定外，因五年間不行使而消滅。公法上請求權，因時效
    完成而當然消滅。」，財政部為此於95年12月6 日台財稅第
    00000000000 號函釋規定略以：「有關行政程序法於90年1
    月1 日施行前，非屬稅捐稽徵法第28條規定範圍之退稅請求
    權，其請求權之消滅時效期間，應類推適用稅捐稽徵法第28
    條之規定。至於行政程序法於90年1 月1 日施行後，上項退
    稅請求權之消滅時效期間，應適用行政程序法第131 條之規
    定。」，職是，本件原告所有系爭6 筆土地，係屬91年法拍
    執行案件，其選擇自用住宅用地減免之請求權係屬行政程序
    法施行後之公法請求權，依前揭法務部及財政部之函釋意旨
    ，自應適用行政程序法第131 條5 年消滅時效之規定，合此
    敘明。
五、原告所有系爭土地之出賣，導因於執行法院之強制執行行為
    ，係屬於「土地所有權移轉，依規定無須申報土地移轉現值
    」之案件；而按強制執行法所為之拍賣，通說係解釋為買賣
    之一種，即以債務人為出賣人，拍定人為買受人，而以拍賣
    機關代替債務人立於出賣人之地位（最高法院47年台上字第
    152 號及49年台抗字第83號、80年台抗字第143 號判例意旨
    參照）；是不動產經拍定後，不動產買賣關係成立，債務人
    即立於出賣人之地位，依上揭土地稅法第5 條第1 項第1 款
    規定，土地為有償移轉者，土地增值稅之納稅義務人為原所
    有權人；原告所有系爭土地經執行法院拍賣，並由執行法院
    代為扣繳土地增值稅，依上說明，既係執行法院代為扣繳，
    其法律效果等同土地所有權人（執行債務人）完納應繳之土
    地增值稅。
六、依上揭土地稅法第34條之1 第2 項規定，土地所有權移轉，
    依規定由權利人單獨申報土地移轉現值或無須申報土地移轉
    現值之案件，稽徵機關應主動通知土地所有權人，其合於自
    用住宅用地要件者，應於收到通知之次日起30日內提出申請
    ，逾期申請者，不得適用自用住宅用地稅率課徵土地增值稅
    ；茲本件原告所有系爭土地之出賣，導因於執行法院之強制
    執行行為，係屬於「土地所有權移轉，依規定無須申報土地
    移轉現值」之案件，依上揭土地稅法第34條之1 第2 項規定
    ，必須由被告機關通知原告，如合於自用住宅用地要件者，
    應於收到通知之次日起30日內提出申請適用自用住宅用地稅
    率；被告固主張其曾於91年5 月29日發函輔導原告提出自用
    住宅用地之申請，惟未能提出送達回證，原告則否認收受該
    通知函之送達；被告主張該通知已合法送達生效，容有誤解
    。惟按類推適用者，係將某一法律規定，比照適用於法律評
    價上相似，但未經規定之事項者，以達憲法平等原則中，相
    同者為相同處理之正義要求，故是否類推適用，應以規範對
    象之事物本質為基礎而觀察。關於稅捐之請求，其消滅時效
    之相關規定，自可類推適用民法相關規定。按民法第128 條
    規定：「（消滅時效之起算點）消滅時效，自請求權可行使
    時起算。以不行為為目的之請求權，自為行為時起算。」準
    此，消滅時效之請求權自可行使時起算。查本件法院拍賣資
    料，顯示強制執行分配通知函及分配表係於91年6 月12日送
    達予原告收執（見原處分卷第12至15頁），且為原告於本院
    準備程序中所不爭執，易言之，原告於91年6 月12日即已知
    悉系爭土地按一般用地稅率課徵土地增值稅之事實，如認核
    課有誤，於當時即得申請適用自用住宅用地稅率課徵土地增
    值稅，並退還已繳納之稅捐，因本件拍賣案，業經於91年7
    月3 日實行分配（見原處分卷第14頁），且於91年8 月8 日
    扣繳土地增值稅完畢（見原處分卷第65頁），惟原告遲至96
    年8 月31日始提出退稅申請，顯已逾5 年請求權時效至明。
七、原告主張被告91年5 月29日所發函輔導，其並未收到，致91
    年5 月29日至96年8 月31日間因行政機關為實現該權利所作
    成之行政處分而中斷時效迄今云云。惟按行政程序法第131
    條規定：「（第1 項）公法上之請求權，除法律有特別規定
    外，因五年間不行使而消滅。（第2 項）公法上請求權，因
    時效完成而當然消滅。（第3 項）前項時效，因行政機關為
    實現該權利所作成之行政處分而中斷。」查被告91年5 月29
    日所發之輔導函（見原處分卷第7 至8 頁），觀其內容，僅
    係通知原告倘系爭土地符合自用住宅用地要件，請於文到30
    日內，檢具相關證件過處憑辦，屬觀念通知，並非行政處分
    ，改制前行政法院60年裁字第88號判例：「所謂行政處分，
    係指中央或地方官署基於公法上之權力，就特定事件所為積
    極或消極之意思決定而發生一定效果者而言；官署所為告知
    經辦事件進度或緩辦原因之通知，既不生法律上之效果，自
    非行政處分，不得以之為行政訴訟之標的。」著有明文。次
    查行政程序法第131 條可適用為退稅請求權有效行使期間，
    已如前述，尚不因稅捐稽徵機關有無依土地稅法第34條之1
    第2 項規定，通知土地所有權人提出申請而受影響。否則，
    倘認稅捐稽徵機關未依土地稅法第34條之1 第2 項規定通知
    土地所有人，即謂土地所有權人得隨時提出申請並請求退還
    溢徵之稅款，而無期間之限制，實與法安定性原則有違。況
    系爭土地經執行法院拍賣時，民事執行處於制作分配表完畢
    後，均會通知債務人（即原告）表示意見，原告當時亦已知
    悉課徵土地增值稅之金額，而未對於分配表表示異議，即表
    示接受上揭扣繳金額；原告未於行政程序法第131 條所定5
    年期間內提出申請適用自用住宅用地稅率並請求退還溢徵稅
    款，已逾請求期限，被告於96年9 月3 日以新市稅機字第09
    60030374號函否准所請，核無不合。
八、末按財政部91年5 月20日台財稅字第0910451690號函釋意旨
    ：「…法院拍賣土地，依土地稅法第34條之1 第2 項規定，
    稽徵機關應主動通知土地所有權人，其合於自用住宅用地要
    件者，應於收到通知之次日起30日內提出申請，倘稽徵機關
    無法確定已依上述規定合法送達通知所有權人提出申請者，
    則土地所有權人應於收到通知之次日起30日內提出申請之期
    限，無從起算，自不生逾期申請不得適用自用住宅用地稅率
    課徵土地增值稅之效果…」乃針對稽徵機關無法確定是否已
    依法送達通知所有權人提出申請之情況下，則土地稅法第34
    條之1 第2 項所定土地所有權人應於收到通知之次日起30日
    內提出申請之期限，自屬無從起算而為解釋；但本件原告已
    於91年6 月12日因法院強制執行分配通知函及分配表之送達
    （見原處分卷第12至15頁），而已知悉系爭土地按一般用地
    稅率課徵土地增值稅之事實，已如前述，自無上開函釋之適
    用。另納稅義務人實際請求退還溢徵之稅款時，有無行政程
    序法第131 條規定之適用，尚非該函釋範圍。
九、綜上所述，原告起訴論旨，並非可採。系爭土地經拍賣後，
    原告於91年6 月12日收悉法院執行分配表，且經於91年7 月
    3 日實行分配（見原處分卷第14頁），更於91年8 月8 日扣
    繳土地增值稅完畢（見原處分卷第65頁），原告遲至96年8
    月31日始向被告請求退還溢繳稅額，被告機關以原告申請時
    已逾行政程序法第131 條所定5 年期限，否准原告之請求，
    並無違誤，訴願決定，予以維持，亦無不合，原告訴請撤銷
    ，併請求判命被告機關應就原告所有被拍賣之系爭土地，作
    成准按自用住宅用地稅率課徵土地增值稅之行政處分，及退
    還溢繳稅款，均為無理由，應予駁回。
十、本件事證已臻明確，兩造其餘攻繫防禦，於判決結果不生影
    響，爰不一一論述，併予敘明。
十一、據上論結，本件原告之訴為無理由，爰依行政訴訟法第98條
    第1 項前段，判決如主文。
中    華    民    國    97    年    8    月     21    日
         臺北高等行政法院第七庭審判長法  官   黃  秋  鴻
                                     法  官   林  玫  君
                                     法  官   闕  銘  富
上為正本係照原本作成。
如不服本判決，應於送達後20日內，向本院提出上訴狀並表明上
訴理由，如於本判決宣示後送達前提起上訴者，應於判決送達後
20日內補提上訴理由書（須按他造人數附繕本）。
中    華    民    國    97    年    8    月     22    日
                                     書記官   孫  筱  晴


司法院資訊處製作；財團法人民間司法改革基金會備份。
